ACORDAO-COMPLETO-2515399

ACÓRDÃO 17738/2021 ATA 36/2021 - PRIMEIRA CÂMARA

VISTOS, relatados e discutidos esses autos de aposentadoria de Arenales Faustino Barroso dos Santos no cargo de Professor do Ensino Básico Tecnológico do Instituto Federal de Educação, Ciência e Tecnologia do Pará.	
ACORDAM os ministros do Tribunal de Contas da União, reunidos em sessão da 1ª Câmara, ante as razões expostas pelo Relator, e com fundamento nos artigos 71, inciso III, da Constituição Federal, 1º, inciso V e 39, inciso II, da Lei 8.443/1992, 1º, inciso VIII, 259, inciso II e 260, § 1º, do Regimento Interno, em:
9.1. considerar legal e autorizar o registro do ato de aposentadoria de Arenales Faustino Barroso dos Santos; 
9.2. encaminhar cópia deste acórdão ao Instituto Federal de Educação, Ciência e Tecnologia do Pará e ao interessado, com a informação de que a íntegra do relatório e do voto que o fundamentam está disponível no endereço eletrônico www.tcu.gov.br/acordaos.

Ato de aposentadoria emitido pelo Instituto Federal de Educação, Ciência e Tecnologia do Pará, em nome de Arenales Faustino Barroso dos Santos, enviado ao TCU para fins de análise e julgamento.

Primeira Câmara

3. Interessado: Arenales Faustino Barroso dos Santos (XXX.501.002-XX)

13.1. Ministros presentes: Benjamin Zymler (na Presidência), Vital do Rêgo e Jorge Oliveira (Relator).

JORGE OLIVEIRA

Transcrevo, a seguir, a instrução elaborada pela Secretaria de Fiscalização de Integridade de Atos e Pagamentos de Pessoal e de Benefícios Sociais (Sefip) , que obteve a anuência do representante do Ministério Público junto ao TCU (MPTCU) :
"INTRODUÇÃO
Trata-se de ato de aposentadoria, submetido, para fins de registro, à apreciação do Tribunal de Contas da União (TCU) , de acordo com o art. 71, inciso III, da Constituição Federal.  O ato foi cadastrado e disponibilizado ao TCU por intermédio do Sistema e-Pessoal, na forma do art. 2º e 4º da Instrução Normativa TCU 78/2018.
O ato desse processo pertence às seguintes unidades:
Unidade emissora: Instituto Federal de Educação, Ciência e Tecnologia do Pará.
Unidade cadastradora:  Instituto Federal de Educação, Ciência e Tecnologia do Pará.
Subunidade cadastradora: Campus Belém.
EXAME TÉCNICO
Procedimentos aplicados
Os procedimentos para exame, apreciação e registro de atos de pessoal encontram-se estabelecidos na Instrução Normativa TCU 78/2018 e na Resolução TCU 206/2007. Essas normas dispõem que os atos de pessoal disponibilizados por meio do e-Pessoal devem ser submetidos previamente a críticas automatizadas, com base em parâmetros predefinidos.
As críticas das informações cadastradas na etapa de coleta do ato foram elaboradas e validadas levando-se em conta as peculiaridades de cada ato. Os itens verificados nessa etapa são inerentes a dados cadastrais, fundamentos legais, mapa de tempo, ficha financeira, assim como eventuais ocorrências de acumulação. Trata-se de verificações abrangentes, minuciosas e precisas e sem a necessidade de ação humana e, portanto, menos suscetível a falhas. As críticas aplicadas estão discriminadas no sistema, no Menu e-Pessoal, opção 'Crítica', que podem ser acessadas mediante concessão de perfil específico a servidores do TCU responsáveis pela análise.
Além das críticas automatizadas, há verificação humana adicional no caso de haver alertas do sistema ou informações não formatadas, como esclarecimentos do gestor ou do controle interno.  
As críticas também consideram os registros do Sistema Integrado de Administração de Recursos Humanos (Siape) . O Siape disponibiliza informações atualizadas sobre as parcelas que integram os proventos, diferentemente, portanto, do e-Pessoal, que informa as parcelas no momento do registro do ato. 
Essa confrontação com o Siape fornece uma visão atual e verdadeira da situação, o que permite descaracterizar irregularidades e inconsistências que, embora constantes do e-Pessoal, já foram corrigidas.
As verificações detectadas no ato encontram-se discriminadas na aba de pendências do ato no sistema e-Pessoal, bem como no espelho do ato contemplado por esta instrução.
Exame das Constatações
Ato: 127974/2020 - Inicial - Interessado: ARENALES FAUSTINO BARROSO DOS SANTOS - CPF: XXX.501.002-XX
Parecer do Controle Interno: considerar o ato Legal.
Constatações e análises: 
1.1.1. Ato e-Pessoal em substituição a ato Sisac devolvido de acordo com comunicado da presidência do TCU. Data de encaminhamento do ato Sisac ao TCU: 12/06/2017
Justificativa do Gestor de Pessoal: Não há. Verificação efetuada no âmbito do TCU.
Análise do Controle Interno:  Não há. Verificação efetuada no âmbito do TCU.
Análise da Equipe Técnica: Legal
Ato em substituição a ato SISAC devolvido com entrada original no TCU na data de 12/6/2017.
1.1.2. Houve o registro de pelo menos uma rubrica com 'Denominação para análise pelo TCU = Vantagem de caráter pessoal (82106 - VPNI ART.62-A LEI 8112/90 - AT (Vantagem de caráter pessoal - VPNI art. 62-A Lei 8.112/90) - R$ 849,88) .
Justificativa do Gestor de Pessoal: Não há. Verificação efetuada no âmbito do TCU.
Análise do Controle Interno:  Não há. Verificação efetuada no âmbito do TCU.
Análise da Equipe Técnica: Ilegal
A incorporação de quintos decorrente do exercício de funções comissionadas contempla período entre 8/4/1998 e 4/9/2001, não havendo registro no ato de que decorra de decisão judicial transitada em julgado. Assim, nos termos definidos pelo STF, referida fração se sujeita a absorções por quaisquer reajustes futuros, devendo o órgão de origem providenciar sua conversão em parcela compensatória destacada, a ser absorvida por quaisquer reajustes futuros, consoante decidido pelo STF no RE 638.115/CE, o que deve ser esclarecido no novo ato a ser encaminhado ao TCU.
O quadro resumo de ocorrências e, quando for o caso, o detalhamento da norma legal e da jurisprudência para as inconsistências acima elencadas encontra-se no anexo II dessa instrução. 
Encaminhamento do ato: 
Considerar ILEGAL e recusar registro do ato de Aposentadoria de ARENALES FAUSTINO BARROSO DOS SANTOS do quadro de pessoal do órgão/entidade Instituto Federal de Educação, Ciência e Tecnologia do Pará, com base nos arts. 71, inciso III, da Constituição Federal, 1º, inciso V, e 39, inciso II, da Lei 8.443/1992 e 260, § 1º, do Regimento Interno. 
Com fulcro no art. 262, caput, do Regimento Interno deste Tribunal, determinar ao órgão/entidade Instituto Federal de Educação, Ciência e Tecnologia do Pará que: 
dê ciência, no prazo de quinze dias, contados da notificação, do inteiro teor desta deliberação ao interessado, alertando-o de que o efeito suspensivo proveniente da interposição de eventuais recursos junto ao TCU não o exime da devolução dos valores percebidos indevidamente, caso o recurso não seja provido.
promova, no prazo de 30 (trinta) dias, o destaque da (s) parcela (s) de quintos incorporada (s) com amparo em funções comissionadas exercidas entre 8/4/1998 a 4/9/2001 e transforme-a (s) em 'Parcela Compensatória' a ser absorvida por quaisquer reajustes futuros, consoante decidido pelo STF no RE 638.115/CE.
emita novo ato, livre da irregularidade ora apontada, em substituição ao ato de Aposentadoria de ARENALES FAUSTINO BARROSO DOS SANTOS, submetendo-o à nova apreciação por este Tribunal, na forma do artigo 260, caput, também do Regimento.
CONCLUSÃO
A abrangência e a profundidade das verificações levadas a efeito fundamentam convicção de que o ato 127974/2020 pode ser apreciado pela ilegalidade, em razão das irregularidades apontadas no item Exame das Constatações desta instrução, que representam afronta à legislação e à jurisprudência de referência.
O aludido ato deu entrada neste Tribunal há menos de cinco anos, não sendo aplicável, portanto, o procedimento de contraditório e ampla defesa determinado pelo Acórdão 587/2011-TCU-Plenário.
PROPOSTA DE ENCAMINHAMENTO
Ante o exposto, com fundamento no art. 71, inciso III, da Constituição Federal, no art. 1º, inciso V, e art. 39, incisos I e II, da Lei 8.443/1992, no art. 260 do Regimento Interno do Tribunal de Contas da União, propõe-se: 
Considerar ILEGAL e recusar registro do ato de Aposentadoria de ARENALES FAUSTINO BARROSO DOS SANTOS do quadro de pessoal do órgão/entidade Instituto Federal de Educação, Ciência e Tecnologia do Pará, com base nos arts. 71, inciso III, da Constituição Federal, 1º, inciso V, e 39, inciso II, da Lei 8.443/1992 e 260, § 1º, do Regimento Interno.
Com fulcro no art. 262, caput, do Regimento Interno deste Tribunal, determinar ao órgão/entidade Instituto Federal de Educação, Ciência e Tecnologia do Pará que: 
emita novo ato, livre da irregularidade ora apontada, em substituição ao ato de Aposentadoria de ARENALES FAUSTINO BARROSO DOS SANTOS, submetendo-o à nova apreciação por este Tribunal, na forma do artigo 260, caput, também do Regimento.
dê ciência, no prazo de quinze dias, contados da notificação, do inteiro teor desta deliberação ao interessado, alertando-o de que o efeito suspensivo proveniente da interposição de eventuais recursos junto ao TCU não o exime da devolução dos valores percebidos indevidamente, caso o recurso não seja provido.
promova, no prazo de 30 (trinta) dias, o destaque da (s) parcela (s) de quintos incorporada (s) com amparo em funções comissionadas exercidas entre 8/4/1998 a 4/9/2001 e transforme-a (s) em 'Parcela Compensatória' a ser absorvida por quaisquer reajustes futuros, consoante decidido pelo STF no RE 638.115/CE."
	É o relatório.

não há

Procurador Sergio Ricardo Costa Caribé.

APOSENTADORIA. INFORMAÇÕES INCORRETAS CONSTANTES DO FORMULÁRIO REMETIDO PELO SISTEMA E-PESSOAL. CHECAGEM COM AS INFORMAÇÕES CONTIDAS NO SISTEMA INTEGRADO DE ADMINISTRAÇÃO DE RECURSOS HUMANOS (SIAPE). CONSTATAÇÃO DE QUE A INCORPORAÇÃO DAS PARCELAS DE QUINTOS DECORREU DA OCUPAÇÃO DE FUNÇÕES COMISSIONADAS ANTES DO ADVENTO DA LEI 9.624/1998. LEGALIDADE. REGISTRO DO ATO.

APOSENTADORIA (APOS)

Secretaria de Fiscalização de Integridade de Atos e Pagamentos de Pessoal e de Benefícios Sociais (Sefip).

Em exame concessão inicial de aposentadoria em favor do ex-servidor do Instituto Federal de Educação, Ciência e Tecnologia do Pará, Arenales Faustino Barroso dos Santos.
A Secretaria de Fiscalização de Integridade de Atos e Pagamentos de Pessoal e de Benefícios Sociais (Sefip) propôs a ilegalidade do ato, por ter identificado a incorporação de "quintos" pelo exercício de funções comissionadas no período de 8/4/1998 a 4/9/2001, em desacordo com a legislação e com o decidido pelo STF no RE 638.115/CE. O MPTCU manifestou-se de acordo com a proposta de encaminhamento da unidade técnica.
Discordo desses pareceres, pelas razões que passo a expor. 
De acordo com o formulário extraído do sistema e-Pessoal (peça 3) , os proventos do interessado contemplam parcela de quintos no valor de R$ 849,88, percebidos na forma de VPNI. O mesmo documento indica o exercício da função CD-04 entre 26/5/1988 e 18/1/1999 e, depois, entre 19/1/1999 e 2/5/2002. Assim, o ato em questão seria ilegal, inclusive com a incorporação de função comissionada exercida após 4/9/2001.
No entanto, pesquisa realizada pela minha assessoria no Sistema Integrado da Administração de Recursos Humanos (Siape) revela situação distinta. De acordo com o Siape, o interessado incorporou 1/5 da FG-04 e 4/5 da CD-04 pelo exercício dessas funções em diversos períodos entre 1/2/1991 e 21/3/1998, todos anteriores à Lei 9.624/1998 (peça 8) . Diante disso, não há ilegalidade na incorporação de quintos, cujo valor corresponde exatamente ao indicado no e-Pessoal (R$ 849,88) . 
Desse modo, o ato em questão deve ser julgado legal, ordenando-se o seu registro.
	Nesses termos, VOTO no sentido de que o Tribunal adote a minuta de deliberação que ora submeto à apreciação deste Colegiado.
TCU, Sala das Sessões, em 19 de outubro de 2021.
JORGE OLIVEIRA 
Relator